臺灣桃園地方法院刑事判決
110年度審金訴字第511號
公  訴  人  臺灣桃園地方檢察署檢察官
被      告  張偉  



上列被告因詐欺等案件，經檢察官提起公訴（110年度偵字第284
89號），被告於本院準備程序中，就被訴事實為有罪之陳述，經
本院告知簡式審判程序意旨，並聽取當事人之意見後，本院合議
庭裁定改由受命法官獨任依簡式審判程序審理，判決如下：
    主  文
甲○犯三人以上共同詐欺取財罪，處有期徒刑壹年。
未扣案之犯罪所得新臺幣貳仟貳佰元沒收。
    事實及理由
一、犯罪事實：
    甲○因缺錢花用，於民國110年6月16日前某時，加入真實姓
    名年籍均不詳、於通訊軟體LINE（下稱LINE）暱稱「阿荃」
    （下稱「阿荃」）之成年人所組成之3人以上，以實施詐術
    為手段，具有持續性、牟利性及結構性之詐欺犯罪組織集團
    （下稱「本案詐欺集團」），由甲○擔任「取簿手」，負責
    領取包裹並轉交詐欺集團成員之工作，並基於參與三人以上
    ，以實施詐術為手段，具有持續性、牟利性之有結構性犯罪
    組織之犯意，與「阿荃」、真實姓名年籍均不詳之成年女性
    （下稱「不詳女性」）及真實姓名年籍均不詳之「本案詐欺
    集團」所屬成員（無證據證明其中有未滿18歲之人）間共同
    意圖為自己不法之所有，基於三人以上詐欺取財之犯意聯絡
    ，先由「本案詐欺集團」某成年成員，於110年6月12日下午
    3時前之某時，在社群平台Facebook社團「家庭代工、廣告
    」刊登代工口紅之不實廣告訊息，嗣丙○○於110年6月12日下
    午3時許，於其住處瀏覽上開不實廣告訊息後，將真實姓名
    年籍均不詳、於LINE暱稱「周欣」之人加為好友，「周欣」
    以LINE向丙○○佯稱須提供金融卡方能加入代工等語，致丙○○
    陷於錯誤，於110年6月13日晚間7時20分許，在臺中市○里區
    ○○路00號統一超商久豐門市，將其所申辦之國泰世華商業銀
    行股份有限公司（下稱國泰世華銀行）帳號000000000000號
    帳戶（下稱國泰世華帳戶）之提款卡，以店到店寄貨方式，
    寄送至桃園市○○區○○○路000號之統一超商楊民門市（下稱楊
    民門市），收件人為真實姓名年籍均不詳之「吳芳修」。復
    由甲○透過LINE依「阿荃」之指示，於110年6月16日上午11
    時58分許，騎乘車牌號碼000-0000號普通重型機車前往楊民
    門市，領取內容物為上開國泰世華帳戶之提款卡之包裹後，
    復依「阿荃」之指示，於同日下午1時35分許，於桃園市○○
    區○○路000號，將上開包裹交付予指定之「不詳女性」。嗣
    因丙○○寄出包裹後驚覺受騙而報警處理，始循線查獲上情。
二、證據名稱：
  ㈠被告甲○分別於本院準備程序及審理中之自白。
　㈡證人己○○、告訴人丙○○分別於警詢中之陳述。
　㈢丙○○報案資料（內政部警政署反詐騙諮詢專線紀錄表、臺中
    市政府警察局大甲分局后里分駐所受（處）理案件證明單、
    受理各類案件紀錄表）、LINE對話紀錄截圖、統一超商久豐
    門市交貨便翻拍照片及代收款專用繳款證明、監視器錄影畫
    面截圖、統一超商貨態查詢系統、車輛詳細資料報表、被告
    甲○近照2張。
三、論罪科刑：
　㈠按共同實施犯罪行為之人，在合同意思範圍以內，各自分擔
    犯罪行為之一部，相互利用他人之行為，以達其犯罪之目的
    者，即應對於全部所發生之結果，共同負責（最高法院92年
    度台上字第5407號刑事判決意旨參照）。且共同正犯之意思
    聯絡，原不以數人間直接發生者為限，即有間接之聯絡者，
    亦包括在內。如甲分別邀約乙、丙犯罪，雖乙、丙間彼此並
    無直接之聯絡，亦無礙於其為共同正犯之成立（最高法院77
    年台上字第2135號判決意旨參照）。被告參與「本案詐欺集
    團」，既明知係為整體詐欺集團成員擔任領取包裹並轉交予
    「不詳女性」之「取簿」工作，雖非為詐欺取財之全部行為
    ，且與其他所有成員間亦未必有直接之犯意聯絡，然其所參
    與之部分行為，為詐欺集團取得被害人財物全部犯罪計畫之
    一部，而共同達成不法所有之犯罪目的，未逾越合同意思之
    範圍，自應就所參與之詐欺取財犯行，論以共同正犯。又查
    ：被告經由「阿荃」指示領取包裹後，將包裹交予「不詳女
    性」，再由「不詳女性」轉交予「本案詐欺集團」某成年成
    員之過程，已知悉至少有「阿荃」、「不詳女性」及「本案
    詐欺集團」某成年成員共同參與詐欺取財犯行，連同自己計
    入參與本次詐欺取財犯行之行為人人數，依前開說明，被告
    就其所參與本案之詐欺取財犯行，該當三人以上共同詐欺取
    財罪之共同正犯。
  ㈡次按「本條例所稱犯罪組織，指三人以上，以實施強暴、脅
    迫、詐術、恐嚇為手段或最重本刑逾五年有期徒刑之刑之罪
    ，所組成具有持續性或牟利性之有結構性組織。」、「前項
    有結構性組織，指非為立即實施犯罪而隨意組成，不以具有
    名稱、規約、儀式、固定處所、成員持續參與或分工明確為
    必要。」組織犯罪防制條例第2 條第1 項、第2 項分別定有
    明文。另組織犯罪防制條例第3 條第1 項所稱之參與犯罪組
    織，指加入犯罪組織成為組織之成員，而不問參加組織活動
    與否，犯罪即屬成立（最高法97年度台上字第1950號判決意
    旨參照）。再所謂組織犯罪，本屬刑法上一種獨立之犯罪類
    型，其犯罪成員是否構成違反組織犯罪防制條例之罪名及成
    立要件之審查，原不以組織成員個人各別之行為，均已成立
    其他犯罪為必要，而應就集團成員個別與集體行為間之關係
    ，予以綜合觀察；縱然成員之各別行為，未構成其他罪名，
    或各成員就某一各別活動並未全程參與，或雖有參加某特定
    活動，卻非全部活動每役必與，然依整體觀察，既已參與即
    構成違反組織犯罪防制條例罪，分別依發起、操縱、指揮、
    參與等不同行為之性質與組織內之地位予以論處；尤以愈龐
    大、愈複雜之組織，其個別成員相對於組織，益形渺小，個
    別成員未能參與組織犯罪之每一個犯罪活動之情形相對增加
    ，是從犯罪之縱斷面予以分析，其組織之全體成員，應就該
    組織所為之一切非法作為，依共同正犯之法理，共同負責（
    最高法院102 年度台上字第3449號判決意旨參照）。查「本
    案詐欺集團」之成員至少有被告、「阿荃」、「不詳女性」
    、及向告訴人施行詐術之「本案詐欺集團」機房成員等人，
    為三人以上無訛，已如前述；又本案詐欺集團「機房」成員
    利用通訊軟體LINE施行詐術，誘使他人依指示將上開國泰世
    華銀行帳戶之提款卡以店到店方式寄送，再指派被告前往領
    取內容物為上開國泰世華銀行之提款卡之包裹，再交付予「
    不詳女性」，而後再轉交該詐欺集團其他成員，足徵該組織
    縝密，分工精細，自須投入相當之成本、時間，並非隨意組
    成立即犯罪，是以被告所參與之「本案詐欺集團」顯係該當
    「三人以上，以實施詐術為手段，所組成具有持續性或牟利
    性之有結構性組織」，而屬組織犯罪防制條例第2條規定之
    「犯罪組織」。
  ㈢核被告所為係犯：
　⒈是核被告所為，係犯組織犯罪條例第3條第1項後段之參與犯
    罪組織罪及刑法第339條之4第1項第2款之三人以上共同犯詐
    欺取財罪。
　⒉公訴意旨雖漏未論及被告就上揭犯罪事實同時犯組織犯罪條
    例第3條第1項後段之參與犯罪組織罪，惟此部分犯行與被告
    被訴犯詐欺取財罪之犯行有想像競合犯之裁判上一罪關係（
    詳下述），自為起訴效力所及，且業經本院於準備程序中當
    庭諭知被告（見本院卷第39頁），足使被告有實質答辯之機
    會，已無礙被告防禦權之行使，本院自得併予審理認定，附
    此敘明。
　⒊另公訴意旨雖認被告涉犯洗錢防制法第14條第1項之洗錢罪，
    然被告係於110年6月16日上午11時58分許至超商領取內容物
    為上開國泰世華帳戶提款卡之包裹後，復於同日下午1時35
    分許，在桃園市○○區○○路000號，將領取後之該包裏交付予
    「不詳女性」，而起訴書所載之證人李怡臻則於同日下午3
    時36分始匯款至上開國泰世華銀行帳戶，是被告所為之取簿
    犯行，客觀上無藉此達到逃避追緝、製造金流斷點以隱匿詐
    欺犯罪所得流向之事實，主觀上亦無以他人帳戶作為隱匿詐
    欺行為所得去向而洗錢之犯意，尚難認被告於本案成立洗錢
    防制法第14條之洗錢罪，公訴意旨認被告於本案涉犯洗錢罪
    ，容有誤會，再此敘明。
　⒋至「本案詐欺集團」某成年成員雖以網際網路刊登不實訊息
    之方式詐欺被害人，然若非詐欺集團上層或詐欺集團機房人
    員，其餘詐欺集團成員未必知曉詐欺集團成員實際對被害人
    施用詐術之手法為何，況被告僅與「阿荃」聯繫，對於「本
    案詐欺集團」其他成員係以何種方式詐欺被害人，實無從知
    悉，本院復查無積極證據足資證明被告知悉「本案詐欺集團
    」其他成員係以網際網路對公眾散布不實訊息而犯詐欺取財
    罪，自無從論以刑法第339條之4第1項第3款之以網際網路對
    公眾而犯詐欺取財罪。
  ㈣被告與「阿荃」、「不詳女性」及「本案詐欺集團」所屬其
    他成員係在合同意思範圍內，各自分擔犯罪行為之一部，並
    相互利用他人之行為，以達共同詐欺取財及洗錢之犯罪目的
    ，業如前述，被告自應就其所參與之犯行，對於全部所發生
    之結果共同負責。故被告與「阿荃」、「不詳女性」及「本
    案詐欺集團」所屬其他成員，就三人以上共同詐欺取財及洗
    錢之犯行，均具有犯意聯絡及行為分擔，應論以共同正犯。
  ㈤被告以一行為同時觸犯參與犯罪組織罪、三人以上共同犯詐
    欺取財罪，屬想像競合犯，應依刑法第55條規定，從一重論
    以三人以上共同詐欺取財罪處斷。
  ㈥刑之減輕事由：
    按想像競合犯之處斷刑，本質上係「刑之合併」。其所謂從
    一重處斷，乃將想像競合犯組成之評價上數罪，合併為科刑
    一罪，其所對應之刑罰，亦合併其評價上數罪之數法定刑，
    而為一個處斷刑。易言之，想像競合犯侵害數法益者皆成立
    犯罪，論罪時必須輕、重罪併舉論述，同時宣告所犯各罪名
    ，包括各罪有無加重、減免其刑之情形，亦應說明論列，量
    刑時併衡酌輕罪部分量刑事由，評價始為充足，然後依刑法
    第55條前段規定「從一重處斷」，非謂對於其餘各罪可置而
    不論。因此，法院決定處斷刑時，雖以其中最重罪名之法定
    刑，做為裁量之準據，惟於裁量其輕重時，仍應將輕罪合併
    評價在內（最高法院108 年度台上字第4405、4408號判決意
    旨可參）。茲分別說明如下：
  ⒈次按參與犯罪組織者，其參與情節輕微者，得減輕或免除其
    刑，組織犯罪防制條例第3條第1項但書定有明文。查被告參
    與「本案詐欺集團」犯罪組織，係依「阿荃」之指揮擔任取
    簿之角色，據此難認被告參與犯罪組織之情節輕微，自無依
    上開規定減輕和免除其刑之餘地。
  ⒉復按組織犯罪防制條例第8條第1項後段亦規定：「犯第3條之
    罪…偵查及審判中均自白者，減輕其刑。」，被告就依指示
    領取包裏並轉交上手之參與犯罪組織事實，於偵查、本院準
    備程序及審理時均坦承不諱，是其就所犯參與犯罪組織罪，
    合於上開減刑之規定。
  ⒊綜上，被告就所犯參與犯罪組織罪罪雖合於上開減刑之規定
    ，然經合併評價後，既依想像競合犯從一重依刑法之三人以
    上共同詐欺取財罪處斷，依前揭意旨，自無從再適用上開規
    定減刑，惟本院於後述量刑時仍當一併衡酌該部分減輕其刑
    事由，附此敘明。
　㈦爰審酌被告不思以正常途徑獲取財物，僅因貪圖報酬利益，
    即加入「本案詐欺集團」，動機不良，手段可議，價值觀念
    偏差，所為嚴重損害財產交易安全及社會經濟秩序，對告訴
    人之財產及社會秩序產生重大侵害，兼衡被告在「本案詐欺
    集團」之角色分工、參與之時間、告訴人所受之損失，犯後
    坦承全部犯行，且就參與犯罪組織犯行，於偵查及審理中自
    白，已符合相關自白減刑規定，然未賠償告訴人之損失，得
    到告訴人之原諒，復斟酌被告之生活及經濟狀況、素行、年
    紀及智識程度等一切情狀，量處如主文所示之刑，以示懲儆
    。
  ㈧依司法院大法官會議110年12月10日公布之釋字第812號解釋
    ，106年4月19日修正公布之組織犯罪防制條例第3條第3項規
    定：「犯第1項之罪者，應於刑之執行前，令入勞動場所，
    強制工作，其期間為3年。」（嗣107年1月3日修正公布第3
    條，但本項並未修正）就受處分人之人身自由所為限制，違
    反憲法比例原則及憲法明顯區隔原則之要求，與憲法第8條
    保障人身自由之意旨不符，應自本解釋公布之日起失其效力
    。則上開規定既經宣告違憲，且已失其效力，從而自無庸審
    究是否諭知被告強制工作，附此敘明。　
四、沒收：
  ㈠按犯罪所得之沒收、追繳或追徵，在於剝奪犯罪行為之實際
    犯罪所得，使其不能坐享犯罪之成果，其重點置於所受利得
    之剝奪，故無利得者自不生剝奪財產權之問題。又按共同正
    犯犯罪所得之沒收、追繳或追徵，本院向採之共犯連帶說，
    業於104 年度第13次刑事庭會議決議不再援用、供參考，並
    改採沒收或追徵應就各人所分得者為之之見解。又所謂各人
    「所分得」，係指各人「對犯罪所得有事實上之處分權限」
    ，法院應視具體個案之實際情形而為認定：倘若共同正犯各
    成員內部間，對於不法利得分配明確時，固應依各人實際分
    配所得沒收；然若共同正犯成員對不法所得並無處分權限，
    其他成員亦無事實上之共同處分權限者，自不予諭知沒收；
    至共同正犯各成員對於不法利得享有共同處分權限時，則應
    負共同沒收之責。至於上揭共同正犯各成員有無犯罪所得、
    所得數額，係關於沒收、追繳或追徵標的犯罪所得範圍之認
    定，因非屬犯罪事實有無之認定，並不適用「嚴格證明法則
    」，無須證明至毫無合理懷疑之確信程度，應由事實審法院
    綜合卷證資料，依自由證明程序釋明其合理之依據以認定之
    （最高法院104 年度台上字第3937號判決意旨參照）。
　㈡查被告於本院準備程序中供稱其獲得之報酬為2,200元等語明
    確（見本院卷第39頁），本院又查無證據足資證明被告就本
    案贓款另有事實上之處分權，揆諸前開說明，可認被告因本
    案犯罪而取得之未扣案犯罪所得為2,200元，爰依依刑法第3
    8條之1第1項前段規定諭知沒收。
五、應依刑事訴訟法第273 條之1第1項、第299條第1項前段、第
    310條之2、第454條第1項，組織犯罪防制條例第3條第1項後
    段，刑法第11條前段、第28條、第339條之4第1項第2款、第
    55條、第38條之1第1項前段，刑法施行法第1條之1第1項，
    判決如主文。
六、如不服本判決應於收受判決後20日內向本院提出上訴書狀，
    並應敘述具體理由。其未敘述上訴理由者，應於上訴期間屆
    滿後20日內向本院補提理由書（均須按他造當事人之人數附
    繕本）「切勿逕送上級法院」。
本案由檢察官乙○○提起公訴，經檢察官李孟亭到庭執行職務。
中　　華　　民　　國　　111 　年　　3 　　月　　4 　　日
                  刑事審查庭  法  官  李雅雯
以上正本證明與原本無異。
如不服本判決應於收受判決後20日內向本院提出上訴書狀，並應
敘述具體理由。其未敘述上訴理由者，應於上訴期間屆滿後20日
內向本院補提理由書(均須按他造當事人之人數附繕本)「切勿逕
送上級法院」。 
                              書記官  陳佩伶
中　　華　　民　　國　　111 　年　　3 　　月　　7 　　日
附錄本案論罪科刑法條：
組織犯罪防制條例第3 條
發起、主持、操縱或指揮犯罪組織者，處3 年以上10年以下有期
徒刑，得併科新臺幣1 億元以下罰金；參與者，處6 月以上5 年
以下有期徒刑，得併科新臺幣1 千萬元以下罰金。但參與情節輕
微者，得減輕或免除其刑。
具公務員或經選舉產生之公職人員之身分，犯前項之罪者，加重
其刑至二分之一。
犯第一項之罪者，應於刑之執行前，令入勞動場所，強制工作，
其期間為3 年。
前項之強制工作，準用刑法第九十條第二項但書、第三項及第九
十八條第二項、第三項規定。
以言語、舉動、文字或其他方法，明示或暗示其為犯罪組織之成
員，或與犯罪組織或其成員有關聯，而要求他人為下列行為之一
者，處3 年以下有期徒刑，得併科新臺幣3 百萬元以下罰金：
一、出售財產、商業組織之出資或股份或放棄經營權。
二、配合辦理都市更新重建之處理程序。
三、購買商品或支付勞務報酬。
四、履行債務或接受債務協商之內容。
前項犯罪組織，不以現存者為必要。
以第五項之行為，使人行無義務之事或妨害其行使權利者，亦同
。
第五項、第七項之未遂犯罰之。
中華民國刑法第339條之4
犯第339 條詐欺罪而有下列情形之一者，處1 年以上7 年以下有
期徒刑，得併科1 百萬元以下罰金：
一、冒用政府機關或公務員名義犯之。
二、三人以上共同犯之。
三、以廣播電視、電子通訊、網際網路或其他媒體等傳播工具，
    對公眾散布而犯之。
前項之未遂犯罰之。